【裁判字號】    92,簡上,217
【裁判日期】    921210
【裁判案由】    給付會款
【裁判全文】
臺灣板橋地方法院民事判決  九十二年度簡上字第二一七號
    上  訴  人
    即被上訴人  甲○○○
    訴訟代理人  乙○○
    上  訴  人
    即被上訴人  丙○○    住台北縣板橋市○○街十巷五九號五樓
    訴訟代理人  徐士斌律師
右當事人間請求給付會款事件，兩造對於中華民國九十二年六月二日本院板橋簡易庭
九十二年度板簡字第七二五號第一審判決各自提起上訴，並均為訴之追加，本院於九
十二年十一月二十六日辯論終結，判決如左：
    主      文
原判決關於命上訴人丙○○所為之給付，於超過新臺幣萬玖仟肆佰元，及自民國九
十二年三月六日起至清償日止按年息百分之五計算之利息部分，及該部分假執行之宣
告，暨命丙○○負擔訴訟費用之裁判均廢棄。
右廢棄部分，被上訴人甲○○○在第一審之訴駁回。
上訴人丙○○其餘上訴駁回。
上訴人甲○○○之上訴及追加之訴駁回。
第一審關於命丙○○負擔部分及第二審訴訟費用由上訴人丙○○負擔十分之一，餘由
上訴人甲○○○負擔。追加之訴之訴訟費用由甲○○○負擔。
原判決關於命反訴上訴人甲○○○所為之給付，於超過附表編號一至編號八所示部分
，及該部分假執行之宣告，及關於駁回反訴上訴人丙○○如附表編號九、編號十所為
之請求，暨反訴訴訟費用之裁判均廢棄。
右廢棄部分，反訴被上訴人丙○○在第一審所提之反訴駁回；反訴被上訴人甲○○○
`應分別於如附表編號九、十給付期限欄所示期日，再給付反訴上訴人丙○○如附表編
號九、十所示之會款及利息。
兩造其餘上訴駁回。
反訴上訴人甲○○○應分別於如附表編號十一至十三給付期限欄所示期日，給付反訴
上訴人丙○○如附表編號十一至十三所示之會款及利息。
反訴上訴人丙○○其餘追加之訴駁回。
第一審及第二審反訴及追加之訴之訴訟費用由反訴上訴人甲○○○負擔。
    事實及理由
壹、本訴部分：
一、本件上訴人甲○○○提起上訴後，主張被上訴人丙○○亦未給付系爭第二會之合
    會金，本於合會關係，另追加請求丙○○應再向其給付新臺幣（下同）十二萬一
    千六百元，及自九十二年一月八日起算之法定遲延利息。查甲○○○上開訴之追
    加，已據丙○○到庭表示同意（見本院卷第六四頁），依民法第四百四十六條第
    一項規定，其追加應予准許，合先敘明。
二、上訴人即被上訴人甲○○○主張：
（一）被上訴人即上訴人丙○○自任會首，召集自民國八十九年十一月起至九十二年
      四月止，於每月一日開標，每年三月十五日、九月十五日各加標一次，每會一
      萬元，底標一千一百元，標金三日內收齊，連同會首計三十五會之互助會（以
      下簡稱第一會）。甲○○○參加一會，於九十二年三月一日以標息一千二百元
      得標，應得合會金三十三萬七千六百元，扣除第一會應繳之死會會款二萬元，
      丙○○尚應給付三十一萬七千六百元，竟拒不給付，爰依合會關係請求丙○○
      給付之。原審僅判決丙○○應給付甲○○○十萬零七千六百元，駁回甲○○○
      其餘二十一萬元之請求，爰就不利甲○○○部分提起本件上訴，並請求駁回丙
      ○○對於不利其部分所提之上訴。
（二）此外，丙○○另曾召集自九十年十一月起至九十三年八月止，於每月五日開標
      ，除九十年十二月五日未加標外，往後每年四月二十日、八月二十日、十二月
      二十日各加標一次，每會一萬元，底標一千一百元，連同會首計四十一會之互
      助會（以下簡稱第二會）。甲○○○也有參加一會，已於九十一年一月五日以
      標息一千八百元得標，應得合會金三十三萬一千六百元，惟丙○○迄今尚未交
      付。因丙○○拒不給付合會金，甲○○○自九十一年二月份起即未繳納該第二
      會之死會會款，截至九十二年六月份止，已發生之死會會款計為二十一萬元。
      扣除上開死會會款後，丙○○尚應給付第二會之合會金十二萬一千六百元，爰
      於上訴程序中另追加此部分之請求。
（三）上訴聲明：1.原判決不利於甲○○○部分廢棄；2.右廢棄部分，丙○○應再給
      付甲○○○二十一萬元，及自九十二年三月四日起至清償日止，按年息百分之
      五計算之利息；3.丙○○另應給付甲○○○十二萬一千六百元，及自九十二年
      一月八日起至清償日止，按年息百分之五計算之利息。
      答辯聲明：駁回丙○○所提之上訴。
三、上訴人即被上訴人丙○○抗辯：
（一）對於甲○○○主張其標取第一會，應得合會金三十三萬七千六百元乙節，不予
      爭執。但甲○○○另參加丙○○召集之第二會，除曾交付會頭款一萬元外，此
      後不曾繳納任何會款，計積欠已到期及未到期之會款三十九萬八千二百元，連
      同其積欠第一會之死會會款二萬元，甲○○○尚應給付四十一萬八千二百元。
      經相互為抵銷後，丙○○已無須再支付甲○○○任何金錢。
（二）至於甲○○○參加第二會所標得之合會金，丙○○已依其指示，交付予訴外人
      吳清華。緣甲○○○於九十一年一月五日係以標息二千元標得第二會，應得合
      會金三十二萬四千元，其於標得第二會時，即向丙○○表示欲將合會金借與其
      弟即訴外人吳清華，請丙○○直接將合會金交付予吳清華。經扣除吳清華應納
      之第二會死會會款一萬元後，丙○○已向吳清華交付現金二十萬元，餘款十一
      萬四千元則以電匯方式交付吳清華。
（三）上訴聲明：1.原判決不利於丙○○部分廢棄；2.右廢棄部分，甲○○○在第一
      審之訴駁回；3.駁回甲○○○在二審追加之訴。
      答辯聲明：駁回甲○○○所提之上訴。
四、兩造不爭執之事實：
（一）甲○○○參加丙○○所召集之第一會，於九十二年三月一日得標，應得合會金
      三十三萬七千六百元，扣除該會甲○○○應繳之死會會款二萬元後，丙○○尚
      應給付三十一萬七千六百元。
（二）甲○○○曾參加丙○○召集之第二會，已於九十一年一月五日得標，惟自九十
      一年二月份起，甲○○○即不再繳納該會之死會會款迄今。該會倘以標息二千
      元得標，可得合會金之數額為三十二萬四千元。
五、本院判斷：
（一）甲○○○標取第二會，應得多少合會金？丙○○是否已經給付？
    １、甲○○○主張其曾參加丙○○召集之第二會，於九十一年一月五日得標之事
        實，為兩造所不爭。惟就當時得標可得之合會金數額，甲○○○主張其係以
        標息一千八百元得標，應得合會金三十三萬一千六百元；丙○○則辯稱甲○
        ○○當時係以標息二千元得標，應得合會金三十二萬四千元。經查，系爭第
        二會之期間係從九十年十一月五日起至九十三年八月五日止，每會一萬元，
        採內標制，除有加標外，以每月為一期，首期合會金由會首取得，第二期於
        九十年十二月五日由吳清華以一千八百元得標，應得合會金三十二萬九千八
        百元，第三期則於九十一年一月五日由甲○○○以二千元得標，應得合會金
        三十二萬四千元等情，此有丙○○提出之互助會單及電匯回條影本各二紙（
        附於本院卷第四六、四七頁正反面）可稽，並與證人吳清華於原審到庭所證
        ：「．．．九十年十二月五日以一千八百元得標，九十一年一月五日以二千
        元得標」等語（見原審卷第三八頁），及證人魏淑絨所證：「我是在九十年
        十一月五日開始跟會繳款，第一期繳了，第二期有人用一千八百元標到，因
        為我跟丙○○的會跟了十幾年，她的會得標的標息一向都很低，突然看人標
        這麼高，所以我特別注意，我知道是吳清華標的，可是當時還不知道他跟甲
        ○○○的關係。接下來第三期，我特別跑去丙○○家裡看人開標，當時甲○
        ○○有到現場．．．她當時標二千元」等語（見本院卷第六三頁），互核相
        符，應認屬實。而甲○○○亦自承其係於九十一年一月五日標得系爭第二會
        ，故其當時所出標息應為二千元，洵無疑義，其所主張當時係以一千八百元
        得標云云，顯有不實。又系爭第二會倘以標息二千元得標，可得合會金之數
        額即為三十二萬四千元乙節，復為兩造所不爭，故本件甲○○○標得系爭第
        二會，應得合會金之數額為三十二萬四千元乙節，已堪認定。
    ２、上開合會金三十二萬四千元，甲○○○主張會首丙○○並未交付；丙○○則
        辯稱已依甲○○○之指示，將該筆合會金交予吳清華，於扣除吳清華應納之
        死會會款一萬元後，以現金支付其二十萬元，再向其匯款十一萬四千元等語
        。經查，吳清華已向會首丙○○收受上開合會金三十二萬四千元之事實，此
        據丙○○提出互助會單及電匯回條影本各乙紙為證（附於本院卷第四七頁正
        反面），並為甲○○○及證人吳清華到庭所未否認。而依證人魏淑絨具結所
        證：「．．．當時我在現場，我有聽到甲○○○跟會首丙○○說，合會金收
        齊之後，要拿給吳清華，當時甲○○○是說她要把這筆錢借給他弟弟吳清華
        ，所以請會首把錢直接交給他」等語（見本院卷第六三頁），並審酌吳清華
        與甲○○○之姊弟至親關係、甲○○○於原審乃係主張其已將系爭第二會轉
        讓予吳清華等情，堪認丙○○所辯其係依甲○○○之指示，始將合會金交付
        予吳清華等語，應可採信。否則，甲○○○倘未指示丙○○將合會金交付予
        吳清華，豈有於吳清華收取合會金後，長期以來均不曾再向丙○○請求交付
        之理？本件甲○○○既指示丙○○將第二會之合會金交付予吳清華，丙○○
        依其指示為交付，依法已生清償之效力，甲○○○自不得再向丙○○主張任
        何權利。
（二）甲○○○積欠第二會之會款應為若干？
      本件丙○○所提上訴狀，原辯稱甲○○○積欠第二會之會款全部為三十九萬八
      千二百元，嗣於本院審理中提出明細表一紙（附於本院卷第四八頁），改稱甲
      ○○○所欠之會款如該紙明細表所示，合計為三十八萬八千二百元。甲○○○
      對於上開明細表所載九十一年二月五日以後之期數、應繳會款、其未繳納之事
      實，均不爭執（見本院卷第六四頁），僅主張其於九十年十二月五日該期之應
      繳會款，並非上開明細表所示之八千二百元，而係八千元，且其已用現金繳清
      等語。經查，系爭第二會係採內標制，每會一萬元，而九十年十二月五日係由
      吳清華以一千八百元得標之事實，均見前述，故該期活會會款應為八千二百元
      ，殆無疑義。甲○○○主張該期會款為八千元，已屬不實，其所稱已用現金清
      償云云，復未能舉證以實其說，難認可採。參以丙○○先前寄發之存證信函（
      附於原審卷第八頁以下），其向甲○○○催繳之金額，有包含該筆八千二百元
      在內，堪認所辯甲○○○積欠會款之數額如上開明細表所示，合計為三十八萬
      八千二百元等語，應屬實情。而依上開明細表所示，截至本件言詞辯論終結即
      九十二年十一月二十六日止，系爭第二會仍有十一期尚未開標，亦即甲○○○
      之死會會款計有十一萬元未屆清償期，至其餘積欠會款二十七萬八千二百元部
      分，清償期均已屆至。
（三）丙○○以甲○○○於第二會所欠之會款債務，與甲○○○於第一會之合會金債
      權相互抵銷，其抵銷抗辯是否可採？
      按合會會員應於每期標會後三日內交付會款；會首應於前項期限內，代得標會
      員收取會款，連同自己之會款，於期滿之翌日前交付得標會員，逾期未收取之
      會款，會首應代為給付；會首依第二項規定代為給付後，得請求未給付之會員
      附加利息償還之，民法第七百零九條之七第一項、第二項、第四項定有明文。
      又二人互負債務，而其給付種類相同，並均屆清償期者，各得以其債務與他方
      債務互為抵銷，民法第三百三十四條第一項前段規定明確。本件甲○○○參加
      丙○○所召集之第一會，於九十二年三月一日得標，應得合會金三十三萬七千
      六百元，扣除該會甲○○○應繳之死會會款二萬元後，丙○○尚應給付三十一
      萬七千六百元之事實，為兩造所不爭。惟甲○○○另參加丙○○召集之第二會
      ，積欠已到期之會款二十七萬八千二百元，已如前述。丙○○身為會首，於甲
      ○○○逾期不繳會款時，依法既應代向得標會員為給付，並得請求甲○○○附
      加利息償還之，則丙○○持其為甲○○○代墊第二會已到期會款所生之求償權
      ，與其對甲○○○所負第一會合會金之金錢債務相互抵銷，此部分之抵銷抗辯
      於法相合，應予准許。至系爭第二會尚未到期之會款債務十一萬元，其權利人
      應係各期得標會員，於會首代墊會款前，尚非會首個人所有之財產，且未屆清
      償期，顯不符抵銷之要件。另依兩造提出之抵銷方法，堪認兩造均已同意逕就
      本金部分先為抵充，以免繁瑣。準此，本件經抵銷後，丙○○尚應給付甲○○
      ○第一會之合會金三萬九千四元（317,600－278,200＝39,400）。末查，本件
      甲○○○係於九十二年三月一日標得第一會，此為兩造所不爭，依前揭法律規
      定，會首丙○○應於三日內（即九十二年三月四日前）收齊會款，連同自己之
      會款於翌日交付甲○○○，故丙○○至遲應於九十二年三月五日向甲○○○交
      付第一會之合會金，其拒不交付，應自同年月六日起負遲延責任。
六、綜上所述，系爭第二會之合會金三十二萬四千元，丙○○已依甲○○○之指示為
    給付，甲○○○於上訴程序再就此筆合會金為追加請求，不應准許，應予駁回。
    至於甲○○○標取系爭第一會之合會金，於與丙○○為其代墊第二會會款所生之
    求償權相互抵銷後，僅剩三萬九千四百元，及自九十二年三月六日起算之法定遲
    延利息。從而，甲○○○本於合會之法律關係，求為判決丙○○給付三萬九千四
    百元，及自九十二年三月六日起至清償日止，按年息百分之五計算之利息，此部
    分之訴為有理由，應予准許。逾此部分所為之請求，為無理由，應予駁回。原審
    就超過上開應准許部分，為丙○○敗訴之判決，尚有未洽，丙○○上訴意旨求予
    廢棄改判，為有理由，爰由本院廢棄改判如主文第一、二項所示。至就上開應准
    許部分，及甲○○○請求超過上開範圍部分，原判決分別為丙○○、甲○○○敗
    訴之判決，經核於法並無違誤，丙○○、甲○○○上訴意旨求為廢棄改判，均無
    理由，應駁回其上訴。
七、據上論結，本件甲○○○之上訴及追加之訴均無理由，丙○○之上訴為一部有理
    由，一部無理由，依民事訴訟法第四百三十六條之一第三項、第四百四十九條第
    一項、第四百五十條、第七十九條但書，判決如主文。
貳、反訴部分：
一、按當事人於第二審為訴之變更、追加，非經他造同意，不得為之，但擴張或減縮
    應受判決事項之聲明者，不在此限，民事訴訟法第四百四十六條第一項、第二百
    五十五條第一項第三款定有明文。本件反訴上訴人丙○○於原審主張甲○○○積
    欠其會款，經與甲○○○之合會金債權相互抵銷後，甲○○○尚應給付其八萬零
    六百元。嗣因原審認定甲○○○所欠會款，其中未到期之十八萬元不能抵銷，丙
    ○○遂於上訴程序追加請求江吳秀琴應再給付該未到期之十八萬元。經核丙○○
    所為之上開追加，僅係擴張其應受判決事項之聲明，揆諸首揭規定，自應准許。
二、反訴上訴人即被上訴人丙○○主張：
    如前所述，甲○○○雖有第一會之合會金債權三十三萬七千六百元，惟積欠丙○
    ○會款四十一萬八千二百元，經相互抵銷後，甲○○○反而應該給付丙○○八萬
    零六百元（418,200－337,600＝80,600）。原審關於反訴部分僅判決甲○○○應
    給付丙○○七萬二千四百元，駁回丙○○其餘八千二百元部分之請求，爰就不利
    部分提起上訴。此外，原審判決認為甲○○○應向丙○○給付之第二會會款中，
    迄九十二年五月五日止，尚有十八萬元未到期，不能抵銷，丙○○自得於反訴部
    分請求甲○○○再給付此尚未到期之十八萬元。上訴聲明：(一)原反訴判決不利於
    丙○○部分廢棄；(二)右廢棄部分，甲○○○應再給付丙○○八千二百元，及自九
    十二年三月十八日起至清償日止，按年息百分之五計算之利息；(三)丙○○應再給
    付甲○○○十八萬元，及自九十二年三月十八日起至清償日止，按年息百分之五
    計算之利息。答辯聲明：駁回甲○○○對於反訴所提之上訴。
三、反訴被上訴人即上訴人甲○○○抗辯：
    甲○○○標得第二會後，迄未取得合會金。雖積欠該第二會會款，但得以合會金
    債權相互抵銷。經抵銷後，丙○○尚應給付甲○○○合會金餘額十二萬一千六百
    元，甲○○○自無須向丙○○給付任何會款。上訴聲明：(一)原判決不利於甲○○
    ○部分廢棄；(二)右廢棄部分，丙○○在原審所提之反訴應予駁回；(三)駁回丙○○
    在二審追加之訴。答辯聲明：駁回丙○○所提之上訴。
四、本院判斷：
（一）按請求將來給付之訴，以有預為請求之必要者為限，得提起之，民事訴訟法第
      二百四十六條定有明文。又已到期之債務，倘被告拒不履行，其未到期之債務
      顯有到期不履行之虞，原告之訴即具備受判決之法律上利益，縱使原告之聲明
      係求為判決命被告現在給付，法院雖不得為現在給付之判決，然原告之將來給
      付請求權既已存在，法院應准為將來給付之判決，以符訴訟經濟原則，並保護
      當事人之合法利益（臺灣高等法院暨所屬法院五十七年度第一次法律座談會參
      看）。
（二）本件甲○○○參加丙○○召集之第二會，已標取合會金，惟有積欠會款，截至
      本件言詞辯論終結即九十二年十一月二十六日止，屆期部分為二十七萬八千二
      百元，已與甲○○○於第一會之合會金債權相互抵銷，此外尚有十一期未開標
      ，即有十一萬元之死會會款未屆清償期等情，俱如前述。上開已屆清償期之會
      款債務部分，既與丙○○之其他債務互為抵銷而消滅，丙○○自不得再向甲○
      ○○為請求。至其餘十一萬元債務部分，雖其清償期於本件言詞辯論終結前均
      未屆至，甲○○○尚無提出現在給付之義務，惟其長期以來均拒絕繳納會款，
      難期日後能自動履行，足見有預為請求之必要，而丙○○乃系爭第二會之會首
      ，依法應於期限內代得標會員收取會款，對於合會事務有管理權責，其就未到
      期之會款，自得對於甲○○○提起將來給付之訴。又合會會員應於每期標會後
      三日內交付會款，民法第七百零九條之七第一項定有明文。準此，丙○○提起
      本件反訴，請求甲○○○應於每期開標後三日內各給付會款一萬元，合計十一
      期應給付十一萬元（各期應給付期限詳如附表所示），及自各期給付期限翌日
      起至清償日止，按法定利息計算遲延利息，此部分之請求核屬有據，應予准許
      ；逾上開範圍之請求，為無理由，應予駁回。原審關於反訴部分，判命甲○○
      ○應現在給付丙○○七萬二千四百元，及自九十二年三月十八日起算之法定遲
      延利息，並駁回丙○○於原審其餘八千二百元部分之請求，其就所准金額未諭
      知將來給付之意旨，及駁回丙○○將來請求八千二百元部分，均有違誤，兩造
      各自提起上訴，求為廢棄改判，為有理由，爰由本院廢棄改判如主文第六、七
      項所示。至就上開應准許部分，及丙○○請求超過上開範圍部分，原判決分別
      為甲○○○、丙○○敗訴之判決，經核於法並無違誤，甲○○○、丙○○上訴
      意旨求為廢棄改判，均無理由，應駁回其上訴。又丙○○於上訴程序所為訴之
      訴加，於上開範圍內，為有理由，應予准許；至逾越上開應准許部分，則屬無
      據，應予駁回。
五、據上論結，本件關於反訴部分，兩造之上訴及丙○○追加之訴，均為一部有理由
    ，一部無理由，依民事訴訟法第四百三十六條之一第三項、第四百四十九條第一
    項、第四百五十條、第七十九條但書，判決如主文。
中      華      民      國    九十二    年     十二     月      十      日
                                臺灣板橋地方法院民事第三庭
~B審判長法官  黃麟倫
~B法      官  陳麗玲
~B法      官  朱嘉川
右正本證明與原本無異
本判決不得上訴
中      華      民      國    九十二    年     十二     月      十六    日
~B法院書記官  馬文慶
~F0
~T40
附表：
┌──┬───────────┬──────────┬─────────────────────┐
│編號│給付期限（民國）      │應付會款（新臺幣）  │遲延利息                                  │
├──┼───────────┼──────────┼─────────────────────┤
│一  │九十二年十二月八日    │一萬元              │自九十二年十二月九日起至清償日止，按年息百│
│    │                      │                    │分之五計算。                              │
├──┼───────────┼──────────┼─────────────────────┤
│二  │九十二年十二月二十三日│一萬元              │自九十二年十二月二十四日起至清償日止，按年│
│    │                      │                    │息百分之五計算。                          │
├──┼───────────┼──────────┼─────────────────────┤
│三  │九十三年一月八日      │一萬元              │自九十三年一月九日起至清償日止，按年息百分│
│    │                      │                    │之五計算。                                │
├──┼───────────┼──────────┼─────────────────────┤
│四  │九十三年二月八日      │一萬元              │自九十三年二月九日起至清償日止，按年息百分│
│    │                      │                    │之五計算。                                │
├──┼───────────┼──────────┼─────────────────────┤
│五  │九十三年三月八日      │一萬元              │自九十三年三月九日起至清償日止，按年息百分│
│    │                      │                    │之五計算。                                │
├──┼───────────┼──────────┼─────────────────────┤
│六  │九十三年四月八日      │一萬元              │自九十三年四月九日起至清償日止，按年息百分│
│    │                      │                    │之五計算。                                │
├──┼───────────┼──────────┼─────────────────────┤
│七  │九十三年四月二十三日  │一萬元              │自九十三年四月二十四日起至清償日止，按年息│
│    │                      │                    │百分之五計算。                            │
├──┼───────────┼──────────┼─────────────────────┤
│八  │九十三年五月八日      │二千四百元          │自九十三年五月九日起至清償日止，按年息百分│
│    │                      │                    │之五計算。                                │
├──┼───────────┼──────────┼─────────────────────┤
│九  │九十三年五月八日      │七千六百元          │自九十三年五月九日起至清償日止，按年息百分│
│    │                      │                    │之五計算。                                │
├──┼───────────┼──────────┼─────────────────────┤
│十  │九十三年六月八日      │六百元              │自九十三年六月九日起至清償日止，按年息百分│
│    │                      │                    │之五計算。                                │
├──┼───────────┼──────────┼─────────────────────┤
│十一│九十三年六月八日      │九千四百元          │自九十三年六月九日起至清償日止，按年息百分│
│    │                      │                    │之五計算。                                │
├──┼───────────┼──────────┼─────────────────────┤
│十二│九十三年七月八日      │一萬元              │自九十三年七月九日起至清償日止，按年息百分│
│    │                      │                    │之五計算。                                │
├──┼───────────┼──────────┼─────────────────────┤
│十三│九十三年八月八日      │一萬元              │自九十三年八月九日起至清償日止，按年息百分│
│    │                      │                    │之五計算。                                │
├──┼───────────┼──────────┼─────────────────────┤
│    │    總        計      │十一萬元            │                                          │
└──┴───────────┴──────────┴─────────────────────┘


司法院資訊處製作；財團法人民間司法改革基金會備份。
